【裁判字號】    98,簡上,111
【裁判日期】    990407
【裁判案由】    返還租賃物
【裁判全文】
臺灣彰化地方法院民事判決  98年度簡上字第111號
上訴人即附
帶被上訴人    甲○○
被上訴人即
附帶上訴人    乙○○
上列當事人間請求返還租賃物事件，上訴人對於中華民國98年6
月18日本院員林簡易庭97年度員簡字第334號第一審判決提起上
訴，被上訴人亦為附帶上訴，本院於民國99年03月24日言詞辯論
終結，茲判決如下：
    主      文
上訴及附帶上訴均駁回（原判決主文第二項前段租金之金額減縮
為參拾伍萬陸仟元及其利息）。
第二審訴訟費用，關於上訴部分由上訴人負擔，附帶上訴部分由
被上訴人負擔。
    事實及理由
壹、程序方面：
一、按當事人在第二審為訴之變更或追加，非經他造同意，不得
    為之，但擴張或減縮應受判決事項之聲明者，不在此限，民
    事訴訟法第436條之1第3項、第446條第1項、第255條第1項
    第3款分別定有明文。經查，上訴人於原審起訴請求：被上
    訴人應自坐落彰化縣溪湖鎮○○段818、817、830、828、82
    9、1262地號土地上如附圖所示J部分面積60.19平方公尺、K
    部分面積17.79平方公尺、L部分面積25.85平方公尺、M部分
    面積1.18平方公尺、N部分面積0.76平方公尺及O部分面積7.
    03平方公尺之鋼架鐵皮屋，以及同段818、817、830、820、
    819地號土地上如附圖所示E部分面積16.88平方公尺、F部分
    面積2.38平方公尺、G部分面積6.39平方公尺、H部分面積7.
    32平方公尺及I部分面積6.58平方公尺之鋼架鐵皮遷出，將
    上開鋼架鐵皮屋及鋼架鐵皮返還上訴人。被上訴人應給付上
    訴人新台幣（下同）360,000元，及自民國97年11月18日起
    至清償日止，按週年利率5%計算之利息，並應自97年11月14
    日起，至返還前項鋼架鐵皮屋及鋼架鐵皮之日止，按月給付
    原告15,000元。被上訴人應自坐落彰化縣溪湖鎮○○段833
    （合併前為同段1289地號）、837、832地號土地上如附圖所
    示B部份面積162.49平方公尺、C部分面積0.41平方公尺及D
    部分面積0.40平方公尺之小木屋遷出，並將該小木屋返還上
    訴人，另願供擔保，聲請宣告假執行。嗣於第二審將給付租
    金部分之聲明縮減為：被上訴人應給付上訴人租金356,000
    元及自97年11月18日起至清償日止，按週年利率5%計算之利
    息，核與上揭規定相符，自無需經被上訴人同意而得為之，
    先予敘明。
二、次按被上訴人於言詞辯論終結前，得為附帶上訴。但經第三
    審法院發回或發交後，不得為之。附帶上訴，雖在被上訴人
    之上訴期間已滿，或曾捨棄上訴權或撤回上訴後，亦得為之
    。民事訴訟法第460條第1、2項定有明文。本件上訴人即附
    帶被上訴人（下稱上訴人）合法提起上訴後，被上訴人即附
    帶上訴人（下稱被上訴人）雖逾上訴期間未予上訴，但嗣於
    本院言詞辯論終結前具狀提起附帶上訴，經核於法並無不合
    ，應予准許。
貳、實體方面：
一、上訴人起訴主張：
    兩造於94年11月13日訂立租賃契約書，由被上訴人向上訴人
    承租坐落彰化縣溪湖鎮○○段817號、818號及1289號（98年
    3月26日合併後為833號）土地及其上如附圖所示J部分面積
    60.19平方公尺、K部分面積17.79平方公尺、L部分（坐落同
    段830號土地）面積25.85平方公尺、M部分（坐落同段828號
    土地）面積1.18平方公尺、N部分（坐落同段829號土地）面
    積0.76平方公尺、O部分（坐落同段1262號土地）面積7.03
    平方公尺之鋼架鐵皮屋；E部分面積16.88平方公尺、F部分
    面積2.38平方公尺、G部分（坐落同段830號土地）面積6.39
    平方公尺、H部分（坐落同段820 號土地）面積7.32平方公
    尺、I部分（坐落同段819號土地）面積6.58平方公尺之鋼架
    鐵皮，並B部分面積162.49平方公尺、C部分（坐落同段837
    號土地）面積0.41平方公尺、D部分（坐落同段832號土地）
    面積0.40平方公尺之小木屋（下稱系爭小木屋），租期自94
    年11月13日起至97年11月13日止，租金每月15,000元（下稱
    系爭租賃契約）。詎被上訴人自95年11月起即未給付租金，
    雖經上訴人於97年9月5日及同年10月7日以存證信函催討，
    被上訴人仍置之不理，不為給付，因以起訴狀之送達，為終
    止租賃契約之意思表示，且租賃契約嗣亦於97年11月13日屆
    期，則被上訴人除應依約給付95年11月14日起至97年11月13
    日止積欠之租金356,000元（已償還4,000元）外，依法並應
    自上開建物中遷出，將之返還上訴人。又被上訴人自租約屆
    期後，仍占有使用上開土地及建物，乃無法律上原因而受有
    相當於租金之利益，依法亦應自97年11月14日起，至返還上
    開建物之日止，按月給付相當於租金之利益15,000元於上訴
    人。爰依民法第455條、第767條、第179條、第184條之規定
    提起本訴。
二、被上訴人則以：
  (1)坐落前揭817號、818號土地上之鐵皮屋及鐵架遮雨棚係其興
    建，作為洗車場使用，依兩造於86年間訂立之租賃契約（前
    約），該建物於租約期滿後，雖應歸上訴人所有，然兩造於
    94年間再訂立系爭租賃契約時，因前約租賃之土地包括鳳山
    段811號及812號土地，而系爭租賃契約則未記載該二筆土地
    ，致訂約後該811號及812號土地所有權人將之圍起來，被上
    訴人未能繼續經營洗車場，乃貸款購買上開811號及812號土
    地，因而負債中。又被上訴人雖有承租使用上開1289號土地
    ，但該土地上之系爭小木屋乃被上訴人出資30餘萬元與上訴
    人共同興建，系爭小木屋並非租賃標的物。
  (2)被上訴人雖自95年11月以後就未給付租金，然上開811、812
    號土地是被上訴人借款購買的，被上訴人承租的土地有縮減
    ，就不應照原來的租金給付，應縮減租金等語置辯。
三、原審經審酌兩造所提出之攻擊防禦方法後，為上訴人部分勝
    訴之判決，判令被上訴人應返還上開鋼架鐵皮屋及鋼架鐵皮
    ，及應給付被上訴人360,000元，及自97年11月18日起至清
    償之日止，按週年利率5%計算之利息，並應自97年11月14日
    起，至返還上開鋼架鐵皮屋及鋼架鐵皮之日止，按月給付上
    訴人15,000元，而駁回上訴人返還系爭小木屋之請求，上訴
    人對原審判決其敗訴部分提起上訴，並聲明：原判決不利上
    訴人部分廢棄；被上訴人應自系爭小木屋中遷出，將小木屋
    交還上訴人。被上訴人則聲明：上訴駁回。被上訴人另對上
    訴人提起附帶上訴，附帶上訴聲明為：原判決不利附帶上訴
    人部分廢棄；前開廢棄部分，附帶被上訴人在第一審之訴駁
    回。附帶被上訴人則聲明：附帶上訴駁回。
四、兩造不爭執之事項：
  (1)兩造於94年11月13日訂立系爭租賃契約，契約書上記載被上
    訴人向上訴人承租坐落彰化縣鳳山段第331、332、333、334
    、289、817、818、815、816地號土地，另租賃標的物包含
    土地上之鋼架鐵皮建物，租期自94年11月13日起至97年11月
    13日止，租金每月15,000元。被上訴人自95年11月起即未給
    付租金，經上訴人於97年9月5日及同年10月7日以存證信函
    催討。被上訴人嗣於97年9月10日、10月7日各匯款2,000元
    ，共4,000元租金予上訴人。
  (2)系爭租賃契約已於97年11月13日屆期，兩造並未續約，被上
    訴人仍占用上開租賃標的物經營洗車場中。
五、兩造爭執之事項：
  (1)系爭租賃契約標的物是否包含彰化縣鳳山段811、812地號土
    地？被上訴人主張減縮租金是否有理由？
  (2)上訴人以被上訴人遲付租金逾二個月之租額，主張終止系爭
    租賃契約是否有理由？
  (3)系爭租賃契約標的物是否包含系爭小木屋？上訴人請求被上
    訴人返還系爭小木屋是否有理由？
六、本院之判斷：
  (1)按當事人主張有利於己之事實者，就其事實有舉證之責任，
    民事訴訟法第277條定有明文，即民事訴訟如係由原告主張
    權利者，應先由原告負舉證之責，若原告先不能舉證，以證
    實自己主張之事實為真實，則被告就其抗辯事實即令不能舉
    證，或其所舉證據尚有疵累，亦應駁回原告之請求。
  (2)被上訴人主張系爭租賃契約標的物包含彰化縣鳳山段811、
    812地號土地，惟此為上訴人所否認，被上訴人自應就其上
    開所主張之事實負舉證證明之責。經查，被上訴人主張系爭
    租賃契約標的物包含彰化縣鳳山段811、812地號土地，無非
    舉其與上訴人於86年及90年間所訂之前租約為證，惟系爭租
    賃契約與前租約為各自獨自之法律關係，租賃標的物並非一
    定相同，兩造於系爭租賃契約約定之租賃標的物既不包含彰
    化縣鳳山段811、812地號土地，自不能僅憑兩造前租賃契約
    之標的物包含彰化縣鳳山段811、812地號土地，遽推論系爭
    租賃契約之標的物亦包含彰化縣鳳山段811、812地號土地，
    是被上訴人就其上開主張之事實，舉證尚有不足，難予採信
    。
  (3)被上訴人既未能舉證證明系爭租賃契約之標的物包含彰化縣
    鳳山段811、812地號土地，則其辯稱租金應予減縮一節，於
    法即屬無據。被上訴人自95年11月14日起至97年11月13日租
    賃契約屆期止，每月15,000元之租金既僅給付4,000元，其
    餘迄未給付，上訴人請求被告給付租金356,000元（15,000
    ×24－4,000＝356,000），即屬有據。
  (4)上訴人雖以起訴狀之送達為終止系爭租賃契約之意思表示，
    然因起訴狀繕本於97年11月7日寄存於警局，此有送達回證
    在卷足稽，故該終止租賃契約之意思表示依法須至同年月17
    日始生效力。但於此時之前，系爭租賃契約業於同年月13日
    屆期，自已無從為終止。系爭租賃契約既已屆期，依民法第
    455條規定，被上訴人即有返還租賃標的物與上訴人之義務
    。
  (5)被上訴人於系爭租賃契約屆期後，仍繼續占有使用租賃標的
    物，乃屬無權占有而獲有相當於租金之利益，上訴人自得依
    不當得利規定，請求被上訴人返還該利益。因系爭租賃契約
    所約定之租金為每月15,000元，上訴人以該金額作為被上訴
    人每月所獲相當於租金之利益，應為可採。
  (6)上訴人另主張被告亦承租其所有之系爭小木屋，惟此為被上
    訴人所否認，並辯稱該小木屋乃其出資與上訴人共同興建等
    語。查上訴人此部分主張，固舉其訂購系爭小木屋之簽約單
    為證，惟上開簽約單僅足證明係其向廠商訂購系爭小木屋，
    並不足以證明是上訴人單獨出資興建或購買，且系爭租賃契
    約書亦無租賃標的物包含系爭小木屋之約定，自難僅憑上開
    簽約單遽認系爭小木屋為上訴人所有而出租與被上訴人。則
    上訴人請求被上訴人自坐落833號（合併前為同段1289號）
    、837號、832號土地上如附圖所示B部份面積162.49平方公
    尺、C部分面積0.41平方公尺及D部分面積0.40平方公尺之小
    木屋遷出，將該小木屋返還上訴人，乃屬無據，應予駁回。
  (7)從而，上訴人依租賃契約及不當得利法律關係，請求被上訴
    人自818號、817號、830號、828號、829號、1262號土地上
    如附圖所示J部分面積60.19平方公尺、K部分面積17.79平方
    公尺、L部分面積25.85平方公尺、M部分面積1.18平方公尺
    、N部分面積0.76平方公尺及O部分面積7.03平方公尺之鋼架
    鐵皮屋，以及同段818號、817號、830號、820號、819號土
    地上如附圖所示E部分面積16.88平方公尺、F部分面積2.38
    平方公尺、G部分面積6.39平方公尺、H部分面積7.32平方公
    尺及I部分面積6.58平方公尺之鋼架鐵皮遷出，將上開鋼架
    鐵皮屋及鋼架鐵皮返還上訴人；請求被上訴人給付租金356,
    000元，及自97年11月18日（起訴狀繕本送達翌日）起至清
    償之日止，按週年利率5%計算之利息，並自97年11月14日起
    ，至返還上開鋼架鐵皮屋及鋼架鐵皮之日止，按月給付上訴
    人15,000元，即有理由，應予准許。其逾此範圍所為之請求
    ，則無理由，應予駁回。原審為上訴人如上述部分勝訴部分
    敗訴之判決，並依職權宣告假執行，核無不當，應予維持，
    上訴及附帶上訴意旨求予廢棄改判，均無理由，應予駁回。
七、本件事證已臻明確，兩造其餘之攻擊防禦方法及所提之證據
    ，核與判決結果不生影響，爰毋庸一一論述，併此敘明。
八、據上論結，本件上訴、附帶上訴均無理由，依民事訴訟法第
    436條之1第3項、第449條第1項、第78條，判決如主文。
中    華    民    國    99    年    4     月    7    日
                  民事第二庭審判長法  官  邱月嬌
                                  法  官  李言孫
                                  法  官  施錫揮
以上正本證明與原本無異。
本件不得上訴。
中    華    民    國    99    年    4    月    7     日
                                  書記官  蕭秀吉

司法院資訊處製作；財團法人民間司法改革基金會備份。
